臺灣高雄地方法院民事判決　　　　　　 95年度簡上字第262號
上　訴　人　遠東國際商業銀行股份有限公司
法定代理人　戊○○
訴訟代理人　己○○
　　　　　　　　　　　　號1樓
被上訴人　　乙○○
　　　　　　丁○○
當事人間請求給付借款事件，上訴人對於民國95年7 月14日本院
高雄簡易庭94年度雄簡字第2121號第一審判決提起上訴，本院於
96 年1月15 日 言詞辯論終結，判決如下：
    主  文
原判決廢棄。
被上訴人應連帶給付上訴人新台幣貳拾柒萬參仟貳佰玖拾肆元及
自民國八十八年六月十一日起至清償日止，按年息百分之十三點
四二計算之利息，暨自民國八十八年七月十二日起至清償日止，
其逾期在六個月以內者，按上開利率百分之十，逾期超過六個月
者，就超過部份，按上開利率百分之二十計算之違約金。
第一、二審訴訟費用由被上訴人連帶負擔。
    事實及理由
一、上訴人起訴主張：訴外人周龍男於民國87年6 月3 日向上訴
    人借款新台幣（下同）30萬元，約定借款期限7 年，以每1
    個月為1 期共分84期攤還本息，利息按上訴人之基本放款利
    率加碼百分之4.75計算，若未依約攤還本息，上訴人得不經
    催告逕行終止契約而視為全部到期，並追償全部本息及違約
    金（下稱系爭借款）。嗣周龍男於88年7月20日死亡，其第
    一順位繼承人已依法全數拋棄繼承，應由第二順位繼承人即
    訴外人周龍男之父周乃聖繼承系爭借款，詎周乃聖復於89年
    3月31日死亡，而被上訴人之父即訴外人周虎飛係周乃聖之
    子，本為合法繼承人，惟於周乃聖死亡之前即已死亡，被上
    訴人依民法第1140條代位繼承規定，應繼承系爭借款，而對
    上訴人負連帶清償責任。系爭借款業已屆期，惟未獲清償，
    迭經催索均未果，為此，爰依系爭借款契約及繼承法律關係
    ，請求被上訴人連帶清償系爭借款。並於原審聲明：被上訴
    人應連帶給付上訴人273,294元，及自88年6月11日起至清償
    日止，按年息百分之13.42計算之利息，暨自88年7月12日起
    至清償日止，逾期在6個月以內者，按上開利率百分之10 ，
    逾期超過6個月者，按上開利率百分之20計算違約金。原審
    調查審認後，判決上訴人敗訴。茲因上訴人不服原審判決，
    提起上訴，除援用原審主張及陳述外，並於本院補陳︰被上
    訴人於94年5月9日之原審訴訟中，曾述及被上訴人之父87
    年1月病故時，最後一次見到其祖父周乃聖及大伯即訴外人
    周龍興，由此可知，被上訴人所述和周家人沒感情、不來往
    之事實，與事實不符；被上訴人之兄弟即訴外人周泰宏、周
    泰利及母丙○○○既均知悉周乃聖死亡之事，並全程參與喪
    禮，足認丙○○○於原審證述未將周乃聖死亡之事實告知被
    上訴人，有違事理。此外，參諸乙○○曾出現在周乃聖之喪
    禮上，亦據甲○○證述綦詳，爰提起本件上訴等情。並聲明
    ：(一)原判決廢棄。(二)被上訴人應連帶給付上訴人273, 294元
    ，及自88年6 月11日起至清償日止，按年息百分之13.42 計
    算之利息，暨自88年7 月12日起至清償日止，逾期在6 個月
    以內者，按上開利率百分之10，逾期超過6 個月者，按上開
    利率百分之20計算違約金。
二、被上訴人則以：被上訴人與周乃聖已數十年未為往來，直至
    93年9月9日接獲上訴人以系爭借款為由，聲請假扣押執行乙○○之財產後，被上訴人始知周乃聖業已死亡及代位繼承系
    爭借款之事，遂於93年9月17日具狀向本院聲明拋棄繼承，
    並經本院於93年10月29日以93年度繼字第1477號民事事件准
    予核備在案，是被上訴人既已拋棄對於周乃聖之繼承權，自
    非系爭借款之債務人等語資為抗辯。嗣上訴人提起本件上訴
    ，另於本院補稱：彼等不知系爭借款；乙○○另補稱：伊不
    認識甲○○等語資為抗辯。並聲明：駁回上訴。
三、兩造不爭執及爭執之事項如下：
  (一)兩造不爭執之事實：
    1.周龍男於87年6 月3 日向上訴人借款30萬元，約定借款期
      限7 年，以每1 個月為1 期共分84期攤還本息，利息按上
      訴人之基本放款利率加碼百分之4.75計算，且若未依約攤
      還本息，上訴人得不經催告逕行終止契約而視為全部到期
      ，並追償全部本息及違約金。嗣周龍男於88年7 月20 日
      死亡，其第一順位繼承人即配偶甲○○、子女周千雅、周
      義勝、周千惠均已依法全數拋棄繼承，由第二順位繼承人
      即周龍男之父周乃聖繼承系爭借款，惟周乃聖復於89年3
      月31日死亡，而被上訴人之父周虎飛係周乃聖之子，且於
      周乃聖死亡之前即87年1月22日死亡。
    2.上開事實，並有上訴人提出之消費者小額貸款契約書、攤
      還收息記錄查詢單、周龍男及周乃聖除戶戶籍謄本、台灣
      板橋地方法院90年1月20日板院通民德繼字第631號准予備
      查函（以上均為影本）各1份及周乃聖之繼承系統表1份為
      證。
  (二)兩造爭執之事項：
    1.被上訴人何時知悉周乃聖死亡之事實？
    2.被上訴人是否應代位繼承系爭借款債務？
四、得心證理由：
  (一)按繼承，因被繼承人死亡而開始；繼承人自繼承開始時，除
    本法另有規定外，承受被繼承人財產上之一切權利、義務，
    但權利、義務專屬於被繼承人本身者，不在此限，民法第
    1147條、第1148條定有明文，是繼承遺產之範圍係以被繼承
    人死亡時，其享有負擔之權利、義務狀態為準，該範圍及內
    容以法律上客觀存在為已足，不以債務人已具體請求為必要
    。又民法第1138條所定第一順序之繼承人，有於繼承開始前
    死亡或喪失繼承權者，由其直系血親卑親屬代位繼承其應繼
    分，民法第1140條亦定有明文。經查，周龍男積欠之系爭借
    款，應由周乃聖繼承，嗣周乃聖於89年3月31日死亡乙節，
    業如前述。次查，被上訴人之父周虎飛於周乃聖死亡之前即
    87年1月22日死亡，故被上訴人於周乃聖死亡時，即因代位
    繼承關係，而為周乃聖之繼承人。
  (二)茲就被上訴人何時知悉周乃聖死亡之事實？分述之：
    經查，證人甲○○即周龍男之妻到庭證稱：出殯當天，乙○○有去喪禮現場，丁○○有無去喪禮現場伊沒有看到，
      所以無法確認。出殯時人很多，但是因為忙裡忙外，所以
      沒有特別注意有誰在，當天是因為證人丙○○○有跟伊打
      招呼，並說乙○○是其女兒，伊還有笑一下，所以伊才有
      印象等語。並當庭指認確定所見即是乙○○無訛（見本院
      卷第48頁），核與其在原審證述：出殯當天，乙○○母親
      有特別介紹她，所以對乙○○有特別印像，至於丁○○，
      伊自始至終都沒看到（見原審卷第77頁）等語大致相符，
      倘參酌丙○○○即乙○○之母於本院結證：出殯當天，有
      碰到甲○○（見本院卷第48頁）等語乙節以觀，已徵甲○○證述尚堪採信。又甲○○係被上訴人之嬸嬸，若未於喪
      禮上見到乙○○，衡情，自無任意誣指而陷乙○○負擔無
      謂債務之必要。況且出殯儀式係公開場合，眾家親友均會
      到場致意，乙○○是否於出殯日到場，應為親友間所知悉
      ，倘乙○○確未到場，而甲○○卻在法庭上為虛偽證述，
      日後豈可見諒於親友家族間。此外，再參以甲○○迭次到
      庭均明確一致表示確實經由丙○○○之介紹而對乙○○特
      別有印像，至於丁○○因未見到，無法得知有無到場等語
      以觀，益見其對乙○○容貌可清楚辨明。綜觀上情，甲○○所為證述應與事實相符，洵屬可採。是乙○○辯稱伊未
      受通知，不知周乃聖死亡之事，顯與事實不符，委難採信
      。
    次查，丙○○○之子周泰利及周泰宏，前於上訴人90年間
      對之所提清償借款訴訟中，曾具狀以不知系爭借款債務，
      且不知周龍男後代有人拋棄繼承及時效消滅作為抗辯等情
      ，有台灣台北地方法院90年度北簡字第3193號宣示判決筆
      錄（見原審卷第60頁）在卷可稽，足徵周泰利及周泰宏雖
      於言詞辯論時未到庭，然其等均知悉因周乃聖死亡而代位
      繼承系爭借款之事。而按周泰利及周泰宏因代位繼承周乃
      聖之系爭借款，而遭債權人以訴訟方式起訴求償，情況已
      甚為嚴重，並由彼等予以抗辯，衡情，彼等就此代位繼承
      債務之事，豈會不告知乙○○及丁○○，而令彼等陷於可
      能被求償之險境？再觀當時丙○○○與周泰利同設籍於高
      雄市○○區○○路13 5巷42號（見原審卷第58 、78頁）
      ，周泰宏住址亦設在高雄縣鳳山市○○街208號，至丁○○住址則是高雄市○○區○○街81巷1號，顯見彼等同是
      居住在高雄地區，往來連絡應甚為便利及頻繁，豈會因未
      共居在一處，即不告知此重大之事？足徵被上訴人所辯周
      泰利及周泰宏未曾告知代位繼承訴訟云云，有違常情，不
      足採信！
    又查，丙○○○雖一再證稱：伊與周乃聖前因債務糾葛，
      致多年未曾連絡，伊是經由親友告知，始得知周乃聖死亡
      而參加出殯儀式云云；然查甲○○到庭則證述：伊有接到
      訃聞，其三個小孩也都有收到，訃聞是大伯周順興負責寄
      發（見本院卷第46頁）等語，已徵丙○○○證述上情，難
      以採信。況丙○○○所稱存有債務恩怨，故未受訃聞通知
      乙節，倘若屬實，則其又為何去參加喪禮？再喪禮既以訃
      聞方式寄發通知，衡情，實不可能獨漏丙○○○及其子女
      ！顯見丙○○○所為之證述，均係護女迴護之詞，即難資
      為有利於被上訴人之認定。
    原審以甲○○於原審證述時竟表示未察覺乙○○當時已懷
      有31週身孕，顯然證述可疑，則其所為親見乙○○在出殯
      儀式中出現之證詞，即難據為不利被上訴人之認定乙節，
      固非無據。惟查，甲○○對乙○○當時外觀之描述，於原
      審及本院證述時均一致表示當時體格比現在胖，但未注意
      是否有懷孕，乙○○母親介紹時，其與乙○○只有點頭，
      並未交談（見原審卷第77頁、本院卷第47頁）等語，已難
      據此，遽指甲○○證述可議。況一般出殯喪禮儀式，往來
      親友進進出出，以周乃聖94歲高齡（周乃聖係民前5年1
      月1日生），並育有6子，可見子孫甚多，前往參加禮儀致
      敬之友人，亦應不在少數，而甲○○所證，出殯當日，人
      很多，忙裡忙外等情，應屬客觀實情。再者，出殯儀式，
      家族應備感哀戚，多已無心於寒喧或多作招呼，即便係多
      日未見之親族，亦多僅點頭致意，交會時眼光焦聚停留在
      對方之眼神臉部，應係人之常情，是甲○○證以未注意乙○○是否有懷孕乙節，尚與常情無違。準此，甲○○雖於
      原審證以不知道當時乙○○有無懷孕，沒有注意等語，自
      不得據此否認甲○○之證述。是原審執上情而否認甲○○
      之證述，自有未洽，併此敘明。
  (三)被上訴人是否應代位繼承系爭借款債務？析述如下：
    被上訴人雖以其等於93年9月17日具狀向本院聲明拋棄繼
      承，並獲本院民事庭於93年10月29日以93年繼字第1477號
      民事事件准予核備在案，顯見，彼等均在未逾法定2個月
      之期限內拋棄繼承，自不生代位繼承系爭借款債務，而負
      有清償之責等語置辯。惟按非訟事件，應依非訟事件程序
      處理，法院僅須形式上審查是否符合非訟事件程序上之要
      件即可，無需為實體上之審查，關於拋棄繼承權之聲明、
      撤回或撤銷其拋棄聲明之法效如何，倘利害關係人對之有
      所爭執，應循民事訴訟程序訴請法院為實體上之裁判，以
      謀解決，非訟事件法院不得於該非訟事件程序中為實體上
      之審查及裁判（最高法院90年度台抗字第649號裁判意旨
      參照），足見被上訴人向法院聲明拋棄繼承，雖經法院審
      查後准予備查，惟此係法院就非訟事件所為之處分，揆諸
      上開說明，並無實質確定力，自不得拘束本院之認定。而
      被上訴人均非係於93年9月9日乙○○接獲上訴人以清償系
      爭借款債務為由，經本院民事執行處對其財產進行假扣押
      之執行通知時，始知悉被繼承人周乃聖死亡之事證，業如
      前所述，則被上訴人上開辯詞，自非可採。
    綜上各節，堪認乙○○應於周乃聖出殯時，即已得知周乃
      聖死亡之事實，而丁○○至遲亦應於91年間即周泰利及周
      泰宏因代位繼承周乃聖之借款債務受判決時，即得知周乃
      聖死亡之事。而按被上訴人均未於知悉後2個月內，以書
      面向法院拋棄彼等對於周乃聖之繼承權，故系爭借款債務
      即應由被上訴人代位繼承周虎飛之應繼分，而與其他繼承
      人共同繼承。
五、從而，上訴人本於消費借貸及繼承之法律關係，請求被上訴
    人連帶給付273,294元，及自88年6月11日起至清償日止，按
    年息百分之13點42計算之利息，並自88年7月12日起至清償
    日止，其逾期在6個月以內者，按上開利率百分之10，逾期
    超過6個月者，就超過部份，按上開利率百分之20計算之違
    約金，為有理由，應予准許。上訴意旨指摘原判決不當，求
    予廢棄改判，為有理由，爰由本院廢棄原判決，改判如主文
    第二項所示。
六、因本案事證已臻明確，兩造其餘主張陳述及所提之證據，均
    毋庸再予審酌，附此敘明。
七、據上論結，本件上訴為有理由，依民事訴訟法第436條之1第
    3 項、第450條、第85條第2項，判決如主文。
中　　華　　民　　國　　96　　年　　1 　　月　　29　　日
                  民事第五庭審判長法　官   李昭彥
                                  法  官   毛妍懿
                                  法  官   陳銘珠
上為正本係照原本作成。
本判決不得上訴。
中　　華　　民　　國　　96　　年　　1 　　月　　29　　日
                                  書記官   曾瓊玉
